【裁判字號】    92,重上更(三),165
【裁判日期】    921208
【裁判案由】    誣告
【裁判全文】
臺灣高等法院刑事判決                      九十二年度重上更(三)字第一六五號
    上  訴  人  丙○○
    即自訴人
                甲○○
    被      告  丁○○
                乙○○
右上訴人因誣告案件，不服臺灣臺北地方法院八十六年度自字第一九０號，中華民國
八十六年八月一日第一審判決，提起上訴，本院判決後經最高法院第三次發回，本院
判決如左：
    主  文
上訴駁回。
    理  由
一、自訴意旨略以：被告即財團法人中華民國榮民協會（以下簡稱榮民協會）理事丁○○和前秘書長乙○○二人，於民國（下同）八十四年七月二十四日上午，發現
    被告乙○○在榮民協會臺北市○○○路○段八０號六樓之五辦公室門鎖遭破壞，
    其抽屜內之新台幣七千二百元及洋酒五瓶失竊，只因自訴人甲○○、丙○○二人
    及金鎔於同月二十二日即週末下午曾至該處商討事宜。詎被告丁○○、乙○○二
    人竟向臺北市政府警察局中正第二分局誣指犯罪人係自訴人甲○○、丙○○、及
    金鎔，幸經檢察官明察秋毫，以該署八十四年度偵字第二二七九０號予以不起訴
    之處分，因認被告丁○○、乙○○二人共同涉有刑法第一百六十九條第一項之誣
    告罪嫌云云。
二、按犯罪事實應依證據認定之，無證據不得推定其犯罪事實，刑事訴訟法第一百五
    十四條定有明文；又認定犯罪事實所憑之證據，雖不以直接證據為限，間接證據
    亦包括在內，然而無論直接或間接證據，其為訴訟上之證明，須於通常一般之人
    均不致有所懷疑，而得確信其為真實之程度者，始得據為有罪之認定，倘其證明
    尚未達到此一程度，而有合理之懷疑存在時，事實審法院在心證上無從為有罪之
    確信，自應為無罪之判決（參見最高法院七十六年度台上字第四九八六號判例意
    旨）。又刑法第一百六十九條第一項之誣告罪，係以行為人意圖他人受刑事或懲
    戒處分，而向該管公務員誣告而為其構成要件。該罪之成立，以意圖他人受刑事
    或懲戒處分，向該管公務員為虛偽之告訴、告發、報告者為構成要件，所謂虛偽
    係指明知無此事實故意捏造而言，故誣告罪之成立，不特須於客觀上證明所訴事
    實不實在，且須證明申告人主觀上有明知其所告事實為虛偽，仍故意構陷之情形
    ，始足當之，如所告尚非全然無因，或對於事實有所誤認，或懷疑有此事實，或
    以為有此嫌疑而為申告，衹因缺乏積極證明，以致不能證明其所訴之事實為真實
    ，縱被訴人不負刑責，而告訴人本缺乏誣告之故意，自難令負誣告刑責（最高法
    院二十年上字第二五三號、二十二年上字第三三六八號、四十年度台上字第八八
    號、四十三年度台上字第二五一號、四十四年度台上字第八九二號判例參照）。
三、經訊據被告乙○○、丁○○對彼等於前開時間向臺北市政府警察局中正二分局報
    案失竊，被告丁○○並向警方指稱懷疑自訴人二人及金鎔等人嫌疑最大等情，固
    均坦承不諱，惟均堅決否認有誣告犯行。被告乙○○辯稱：伊於星期一上班發現
    失竊而向警報案，伊報案當時並未指明係自訴人甲○○、丙○○及金鎔涉嫌竊盜
    等語。被告丁○○辯稱：其經該協會理事劉國民告知自訴人甲○○、丙○○和案
    外人金鎔等人，曾在失竊前之週末出現在該辦公室，才懷疑該三人涉有嫌疑，並
    非誣告等語。
四、經查：
（一）被告乙○○於八十四年七月廿四日前往中正二分局廈門派出所報案時，係指稱
      ：「因辦公室遭竊所以到派出所報案」、「因本日上午九時我到公司上班發現
      辦公室大門遭人破壞侵入... 」、「損失財物新台幣七千元，ＴＲＩＰＬＥ威
      士忌五瓶」、「（本日竊案妳有否意見及懷疑對象﹖）本人沒有意見及懷疑對
      象」等語，有臺灣臺北地方法院檢察署八十四年度偵字第二二七九０號偵查卷
      宗影本所附之警訊筆錄可稽（見影印該卷第六頁）。可見被告乙○○僅係因失
      竊而向派出所報案，並未指訴被告二人涉犯竊盜罪，自訴意旨指稱被告乙○○
      誣指自訴人二人犯罪乙節，已與事實不盡相符。
（二）被告乙○○於前揭時間發現其辦公室失竊之事實，業據被告乙○○、丁○○二
      人供述一致，證人姚豪俊於本院前審時分別到庭證稱：「（乙○○有無丟掉東
      西，你知道嗎？）他辦公室裡面有幾瓶酒擺在裡面，禮拜一我們進去時看見裡
      面亂七八糟，菸頭等亂丟，後來清點結果，有丟掉酒五瓶，那些酒是公家的，
      放在乙○○辦公室，另外丟了錢。」，及「我並沒有丟東西，當時是我在大辦
      公室的桌子被翻動過。」等語（上訴字卷第四十四頁反面、第四十五頁，上更
      一字卷第一二二頁）；證人沈慶全於另案即原審法院八十六年度自字第六八八
      號案件審理中（該案係金鎔自訴被告二人誣告，業經判決自訴不受理確定），
      亦證稱知道乙○○辦公室有失竊情事，警方至現場採指紋，乙○○辦公室喇叭
      鎖有指紋，會議室有茶杯等語，有該案之訊問筆錄影本可憑（上更一字卷第一
      九四頁）；另臺北市政府警察局中正第二分局函覆自訴人甲○○之書函亦陳稱
      「四、本案現場未採得完整具體之指紋。」（見原審卷第一五三頁後附，未編
      列頁數）；由此可徵被告乙○○辦公室於前揭時間發現失竊洋酒現款等情並非
      子虛，則被告乙○○、丁○○二人向警方報案失竊，自屬不能證明係虛構事實
      而為不實之申告。
（三）被告丁○○於警訊中雖兩度指稱其懷疑自訴人及金鎔等人嫌疑最大等語，然查
      被告丁○○於八十四年七月廿四日警訊筆錄中供稱：「因八十四年七月廿二日
      本人在家，理事劉國民告知公司金鎔接電話，上午十一時理事陳浩明電協會，
      接電話丙○○，以及本人了解理事長甲○○，及一位婦女之聲音姓名不詳在公
      司，... 本人懷疑理事長甲○○、常務理事金鎔、常務理事丙○○、婦女姓名
      不詳，以上人員嫌疑最大。」等語（偵字第二二七九０號影印卷第四頁）；於
      八十四年九月廿三日警訊中再供稱：「因為中華民國榮民協會是八十四年七月
      廿四日（星期一）早上九時發現遭竊，星期六（廿二日）及星期日（廿三日）
      協會均放假無人上班，本協會另乙名理事於廿二日（星期六）打電話去協會時
      ，甲○○等三人均在，因為星期六放假，所以我懷疑是他們三人做的。」等語
      （偵字第二二七九０號影印卷第五頁）。而自訴人甲○○、丙○○、及金鎔三
      人，在被告等報案前之週六即八十四年七月二十二日確曾至榮民協會辦公室內
      商議事情，其間並曾有該協會理事陳浩明打電話前來由丙○○接聽等情，亦據
      自訴人甲○○、丙○○及證人金鎔分別於警訊中供明在卷（偵字第二二七九０
      號影印卷第七頁、第八頁、第九頁），核與被告丁○○供述之情節相互一致。
      由此可見被告丁○○係知悉被告乙○○辦公室失竊後，因有理事陳浩明告知自
      訴人甲○○、丙○○，及金鎔等三人曾於周末出現在協會辦公室，才有此懷疑
      ，是其懷疑並未違背常情；且其本於合理懷疑而為告發，請求警察調查犯罪，
      本係告發權之正當行使，並既無捏造事實之行為，亦無誣告之故意甚明，即使
      自訴人及金鎔三人因犯罪嫌疑不足經檢察官處分不起訴確定，被告丁○○及乙○○二人亦顯無誣告犯行可言。
（四）被告丁○○於本院前審中雖提出答辯狀陳稱：「……因乙○○謊報失竊，誤導
      本人向台北市中正第二分局報案竊盜洋酒五瓶及現金七千二百元之事，經事後
      訪查，實無其事，致於乙○○於報案時，並無提出現金失竊之事，但經多方求
      證，再向現任理事長朱品賢求證，無失竊上述物品，特向金鎔、丙○○說明，
      證實乙○○教唆本人偽證之嫌……」云云（上更一字卷第九十八頁），惟被告
      丁○○已否認其內容之真實，辯稱係自訴人丙○○與證人金鎔於案發後邀其飲
      酒，表示不再向其追究，其乃依金鎔擬就之底稿照樣抄寫等語。按被告丁○○
      提出前開答辯狀後，自訴人甲○○、丙○○隨即於本院前審時表示丁○○係被
      乙○○利用誤導，不予追究等語（上更一字卷第一二０頁），故自訴人等顯係
      為達成坐實被告乙○○刑責之目的，以向法院表示不追究被告丁○○刑責為條
      件，而換取被告丁○○書寫該答辯狀，則被告丁○○供稱其書寫該答辯狀之緣
      由堪予採信，該答辯狀內容之真實性如何，顯屬存疑。又該答辯狀之性質僅係
      被告丁○○向法院就本案相關案情所為之陳述，與被告本身之陳述無異，該答
      辯狀本身並非可供為證據之文書，而被告丁○○提出該答辯狀之後，嗣於歷次
      審理中始終未曾再為相同之供述，有卷附之各訊問筆錄、審判筆錄可稽，至於
      該答辯狀所述內容即令可認為係被告丁○○之自白且出於自由意志提出，然其
      所述內容與前述證據資料並不相符，又查無其他任何補強證據足以證明與事實
      相符，則該答辯狀自不足資為不利於被告丁○○、乙○○之犯罪證據。另自訴
      人所提被告丁○○事後書寫與金鎔之證明書及朱品賢之信函等影本（本院卷第
      四十七至四十九頁），內容均與前開答辯狀內容雷同，並無法證明確與事實相
      符，亦非於可信之特別情況下所製作之文書，仍均不足資為犯罪證據。
（五）證人金鎔雖證稱被告乙○○並無失竊，被告等報案不實，被告丁○○係受被告
      乙○○誤導云云（上訴字卷第七十五頁、上更一字卷第一二二頁），然查證人
      金鎔所述並非其親自聞見之待證事實經過，僅為其個人意見而已，其證述之內
      容並無證據能力；況且證人金鎔在案發前與自訴人甲○○、丙○○一同前往榮
      民協會辦公室，其在本案中原先亦係被懷疑竊盜，經警方移送偵查後始經檢察
      官處分不起訴，有不起訴處分書及臺灣臺北地方法院檢察署八十四年度偵字第
      二二七九０號偵查卷宗影本足憑，又其因本案同一事實亦曾另行自訴被告丁○○、乙○○涉嫌誣告，經判決自訴不受理確定，有刑事判決書及被告等之全國
      前案紀錄表可考，其與自訴人利害關係一致，而與被告等立場相對立，其所述
      顯不足資為不利於被告等之論據。另證人沈全慶、劉耀基均證稱不知被告等所
      告竊盜案之內容等語（上訴字卷第七十四頁反面），顯與待證事實無關；而證
      人劉耀基雖證稱：被告丁○○親自跟我說沒有丟掉東西，他說他上當了等語（
      同上），證人姚豪俊亦另證稱：丁○○也是被乙○○利用等語（上更一字卷第
      一一二頁），然案發時被告乙○○辦公室確有失竊情事，已如前述，證人劉耀
      基、姚豪俊上開證言，或係出於個人推測意見，或與其原先證述之內容不符（
      證人姚豪俊部分），且均無法證明屬實，亦均不足資為不利於被告等之論據。
（六）又被告乙○○雖於丁○○、姚豪俊二人另案分別告訴金鎔涉嫌妨害自由、偽造
      文書、侵占等刑事案件訴訟期間，於八十五年八月至十月間，向金鎔詐稱：可
      代向丁○○、姚豪俊說項，於訴訟中為有利於金鎔之供詞，致金鎔陷於錯誤，
      而陸續交付四萬元，而經本院八十七年度上易字第五五四六號、八十九年度上
      易字第八九０號判決判處有期徒刑十月及五月確定，有刑事判決書及全國前案
      紀錄表可按（該二案似係就同一事實重複判決）。然被告乙○○所犯詐欺犯行
      ，時間遠在本案發生將近一年之後，彼此間之相關案情亦無必然之關聯性，亦
      不足資為不利於被告等之論據。
（七）此外，復查無其他積極證據足以證明被告丁○○、乙○○有何誣告之犯行，本
      案顯有合理懷疑存在，自屬不能證明被告二人有誣告犯行。
五、原判決以不能證明被告丁○○、乙○○犯罪而為無罪之諭知，並無不合，自訴人
    上訴意旨仍執前詞認被告丁○○、乙○○構成犯罪，而指摘原判決不當，為無理
    由，應予駁回。
據上論斷，應依刑事訴訟法第三百六十八條，判決如主文。
中      華      民      國    九十二    年     十二     月      八      日
                              臺灣高等法院刑事第二十三庭
                                  審判長法  官 黃  瑞  華
                                        法  官 王  淑  滿
                                        法  官 宋      祺
右正本證明與原本無異。
如不服本判決，應於收受送達後十日內向本院提出上訴書狀，其未敘述上訴之理由者
並得於提起上訴後十日內向本院補提理由書（均須按他造當事人之人數附繕本）。
                                        書記官 蔡  慧  娟
中      華      民      國    九十二    年     十二     月     十五     日


司法院資訊處製作；財團法人民間司法改革基金會備份。
